【裁判字號】    91,抗更(一),46
【裁判日期】    920107
【裁判案由】    損害賠償
【裁判全文】
臺灣高等法院民事裁定  九十一年度抗更(一)字第四六號
      抗  告  人  丙  ○
      相  對  人  乙○○
                  甲○○
右抗告人因與相對人間損害賠償事件，對於中華民國九十一年八月五日臺灣板橋地方
法院九十一年度重訴字第四０九號所為裁定提起抗告，經最高法院發回，本院裁定如
左：
      主      文
抗告駁回。
抗告及發回前再抗告訴訟費用均由抗告人負擔。
      理      由
一、本件抗告人於相對人甲○○、乙○○被訴偽造文書等刑事案件（原法院八十九年
    度易字第三八三九號），提起刑事附帶民事訴訟（九十年度重附民字第八六號）
    主張：坐落台北縣三峽鎮○○段溪乾寮小段四十一之一、四十二之二、四十九、
    四十九之二、及四十七等地號土地（下稱系爭土地）原為陳秀好與劉蜂二人所共
    有，持分各二分之一。因劉蜂之子嗣即抗告人丙○於劉蜂去逝後未辦理繼承登記
    ，案外人陳意峰竟夥同黃勇吉、丁肇寵、甲○○等，以甲○○利用其祖母「陳劉
    蜂」與「劉蜂」名字近似，及上開土地於光復時期未辦理土地總登記之疏漏，由
    甲○○假冒「劉蜂」子嗣名義，持不實之繼承系統表及由知情之鄰長曹阿添出具
    之土地四鄰保證書，於八十六年六月二十日向台北縣政府樹林地政事務所，謊稱
    甲○○為繼承人並補發新所有權狀。嗣甲○○與乙○○、蘇振興等人於八十六年
    七月十三日輾轉將丙○之土地及劉子能所有地上建物一併賣予陳意峰，足生損害
    於抗告人丙○。抗告人請求相對人連帶賠償新台幣（以下同）七千零二十九萬元
    等語。經原法院刑事庭依刑事訴訟法第五百零四條第一項規定，將抗告人之附帶
    民事訴訟，以裁定移送民事庭（九十一年度重訴字第四０九號）。
二、原法院民事庭以本件相對人甲○○、乙○○被訴之刑事案件，原法院八十九年度
    易字第三八三九號刑事判決係認定：「本件被告乙○○、甲○○．．．利用被告
    甲○○其祖母『陳劉峰』姓名與『劉峰』相近之情形，偽為『劉峰』之繼承人而
    辦理繼承登記，屬施用詐術之行為，並因而致樹林地政事務所誤認為真而准其繼
    承登記之辦理．．．。另被告甲○○事實上並非『劉峰』之繼承人，被告乙○○
    、甲○○．．．推由被告甲○○冒名繼承，並於登記為所有人後再轉售予不知情
    之陳意峰，然其等本無處分之權，係以冒名繼承之方式，使其外觀上為所有人，
    並以此地位自居而為買賣讓與，亦屬施用詐術之行為，並因而致陳意峰誤信其確
    已合法繼承而買受系爭土地所有權應有部分並交付買賣價金。核被告乙○○、甲
    ○○．．．所為，辦理繼承登記而取得事實上可處分繼承標的物之財產上利益並
    使地政機關發給土地所有權狀部分，均係犯刑法第三百三十九條第二項之詐欺得
    利罪及同條第一項之詐欺取財罪；而冒名繼承後將辦理繼承登記之土地所有權應
    有部分出售予陳意峰而取得價金部分，係犯同法第三百三十九條第一項之詐欺取
    財罪」等情，並以乙○○、甲○○共同意圖為自己不法之所有，以詐術得財產上
    不法之利益，各判處處有期徒刑三年及二年。足見相對人乙○○、甲○○所犯前
    開詐欺罪之犯罪被害人，應為樹林地政事務所及陳意峰，並非本件抗告人。抗告
    人於上開刑事訴訟程序提起本件附帶民事訴訟，並非合法，原法院刑事庭原應以
    判決駁回原告之訴，卻誤以裁定移送於民事庭。爰依民事訴訟法第二百四十九條
    第一項第六款規定，駁回抗告人之訴及假執行之聲請。
三、抗告意旨略以；抗告人係劉蜂之繼承人，雖不諳法律，於劉蜂死亡後未辦理繼承
    登記，但系爭土地二分之一實為抗告人所有，抗告人為本件相對人犯罪之被害人
    云云。
四、
１、按因犯罪而受損害之人，始得於刑事訴訟程序附帶提起民事訴訟，對於被告及依
    民法負賠償責任之人，請求回復其損害，刑事訴訟法第四百八十七條第一項定有
    明文。又法院認為原告之訴不合法者，應以判決駁回之，同法第五百零二條亦有
    明文。又非犯罪之被害人於刑事訴訟程序附帶提起民事訴訟，刑事法院本應以判
    決駁回原告之訴，如誤以裁定移送於民事庭，其訴之不合法，不因移送民事庭而
    受影響，受移送之民事庭應認原告之訴為不合法以裁定駁回之。（最高法院六十
    六年台上字第一０九四號判例意旨參照。）次按因犯罪而受損害之人，得於刑事
    訴訟程序附帶提起民事訴訟，對於被告及依民法負賠償責任之人，請求回復其損
    害，刑事訴訟法第四百八十七條第一項定有明文。準此規定，在刑事附帶民事訴
    訟之當事人，原告必須為因犯罪而受損害之人，而被告則以刑事被告及其他依民
    法負賠償責任之人為限，此項限制，於該附帶民事訴訟經刑事法院依同法第五百
    零四條第一項規定以裁定移送同院民事庭後，亦有其適用（最高法院八十年度台
    抗字第一○○號判決參照）。
２、查本件經命抗告人提出劉蜂之繼承系統表及相關戶籍謄本以證明其為劉蜂之繼承
    人。抗告人之子劉文俊到庭提出丙○之戶籍謄本，依戶籍謄本之記載：丙○之父
    為劉福炎，劉福炎之父為劉火。劉文俊另陳述「找不到劉火、劉蜂之戶籍謄本。
    丙○是被劉蜂收養，但無證據證明。」等語（見本院九十二年一月三日準備程序
    筆錄）。是本件抗告人無從證明其係劉蜂之繼承人，自難認其係相對人所犯本件
    刑事案件之被害人。
３、本件抗告人既非原法院八十九年度易字第三八三九號刑事案件犯罪事實之被害人
    ，即不得於該刑事訴訟程序附帶提起民事訴訟，請求相對人賠償其損害。
    原法院刑事庭就抗告人提起附帶民事訴訟，請求相對人給付上開金額，本應依前
    揭規定，將抗告人之訴以判決駁回之，乃疏於注意，以裁定移送於民事庭。原法
    院民事庭依前揭規定，以裁定駁回抗告人之訴及假執行之聲請，核無違誤。抗告
    意旨指摘原裁定不當，求予廢棄，為無理由，應予駁回。
五、爰裁定如主文。
中      華      民      國    九十二    年      一      月      七      日
                                臺灣高等法院民事第十一庭
                                    審判長法  官  吳  景  源
                                          法  官  鄭  純  惠
                                          法  官  滕  允  潔
右正本係照原本作成。
如不服本裁定，應於收受送達後十日內向本院提出抗告狀，並應繳納抗告費新台幣四
十五元正。
中      華      民      國    九十二    年      一      月      十      日
                                          書記官  邵  淑  津


司法院資訊處製作；財團法人民間司法改革基金會備份。
